臺灣高等法院高雄分院民事判決　　　　　 95年度上字第112號
上　訴　人　戊○○
訴訟代理人　歐陽志宏律師
複代理人　　蔡淑媛律師
被上訴人　　丙○○
訴訟代理人　李慧千律師
複代理人　　陳忠勝律師
上列當事人間請求清償借款事件，上訴人對於民國95年5 月26日
臺灣高雄地方法院95年度訴字第798 號第一審判決提起上訴，本
院於96年5月16日言詞辯論終結，判決如下：
    主      文
原判決除確定部分外廢棄。
上開廢棄部分，被上訴人在第一審之訴及假執行之聲請均駁回。
第一審（除確定部分外）、及第二審訴訟費用由被上訴人負擔。
    事實及理由
一、被上訴人主張：上訴人於民國88年7 月9 日，向被上訴人借
    款新台幣（下同）222 萬元，被上訴人於當日如數匯款交付
    上訴人，詎上訴人迄今仍未清償，屢經催討，均無所獲，若
    認被上訴人依消費借貸法律關係請求返還借款無理由，惟上
    訴人收受222 萬元，並無法律上之原因，被上訴人亦得依不
    當得利之法律關係請求返還等情，求為命上訴人給付222 萬
    元及自支付命令送達翌日起至清償日止，按週年利率5 ﹪計
    算之利息（原審判命上訴人給付被上訴人200 萬元及自95年
    2 月15日起至清償日止，按週年利率5%計算之利息，而駁回
    被上訴人其餘請求，被上訴人就敗訴部分未據聲明不服。）
    被上訴人於本院為駁回上訴之聲明。
二、上訴人則以：伊未向被上訴人借款，被上訴人固匯款222 萬
    元予上訴人，然其中200 萬元係被上訴人要上訴人代為轉交
    予訴外人健晟實業股份有限公司（下稱健晟公司）之投資款
    ，上訴人已於同年月12日，委由友人即訴外人甲○○將該20
    0 萬元匯予健晟公司，其餘22萬元係被上訴人為支付上訴人
    前幫被上訴人購買茶葉、人蔘、藥酒及供奉出家人之袈裟等
    物而代付之款項等語，資為抗辯。並於本院聲明：(一)原判決
    不利於上訴人部分廢棄。(二)上開廢棄部分，被上訴人在第一
    審之訴駁回。
三、兩造不爭執之事實：
    (一)被上訴人於88年7月9日匯款222萬元予上訴人。
    (二)上訴人之友人甲○○於88年7 月12日，匯款200 萬元予健
      晟公司。
四、查原審認被上訴人於88年7 月9 日匯款222 萬元予上訴人，
    其中22萬元係被上訴人支付上訴人前幫被上訴人購買茶葉、
    人蔘、藥酒及供奉出家人之袈裟等物代付之款項，因認被上
    訴人此部分請求無理由而為被上訴人敗訴確定在案。是本件
    應審究者為被上訴人於88年7 月9 日匯款222 萬元予上訴人
    ，其中200 萬元，被上訴人依消費借貸及不當得利之法律關
    係，請求上訴人返還，是否有理由？
  (一)按當事人本於消費借貸法律關係，請求返還借款，須舉證證
    明兩造係本於借貸之意思表示合致而交付金錢，而交付金錢
    之原因多端，或買賣，或為贈與，或為其他之法律關係而為
    交付，非謂一有金錢之交付，即得推論授受金錢之雙方即成
    立消費借貸關係，是倘僅證明有金錢之交付，未能證明借貸
    意思表示互相一致者，尚不能認有金錢借貸之法律關係存在
    （最高法院91年度台上字第126 號、92年度台上字第557 號
    判決參照）。
  (二)本件被上訴人主張系爭200 萬元係上訴人向其借款，固據提
    出匯款回條聯1 紙，並舉證人林金玉為證。然為上訴人否認
    ，並辯稱：系爭200 萬元係被上訴人要上訴人代為轉交予訴
    外人健晟公司之投資款，上訴人已於同年月12日，委由友人
    即訴外人甲○○將該200 萬元匯予健晟公司等語。經查，被
    上訴人所提出匯款回條聯並未載明匯款之原因，而交付金錢
    之原因多端，不一而足，自難單憑該匯款，即推認兩造間有
    借貸關係存在，至被上訴人所舉證人林金玉雖證稱：伊於88
    年5 、6 月間，聽上訴人表示上訴人對被上訴人說一句話，
    被上訴人不說二話，就將一筆錢借給上訴人，至於上訴人向
    被上訴人說何話、被上訴人何時借多少錢予上訴人，伊並不
    清楚等語（原審卷42頁），然其對於借貸之時間、金額等重
    要事實，均無法具體證述，且參酌其證稱於88年5 、6 月間
    ，聽聞上訴人表示被上訴人借款予上訴人，核與被上訴人主
    張上訴人係於88年7 月9 日向伊借款乙節，亦有不符，是林
    金玉之證詞並不足以證明兩造係借款。次查，系爭200 萬元
    係被上訴人要上訴人代為轉交予訴外人健晟公司之投資款，
    而上訴人已於同年月12日，委由友人即訴外人甲○○將該20
    0 萬元匯予健晟公司等情，已據證人甲○○證稱：「上訴人
    並沒有向被上訴人借200 萬元，本來被上訴人200 萬元投資
    款是要匯到我的帳戶要我轉到健晟公司帳號，再由呂建興提
    出投資，只因為上訴人有代墊幫被上訴人購買茶葉、人蔘藥
    酒、出家人袈裟代墊款共22萬元，所以我才叫被上訴人將22
    2 萬元匯到上訴人帳戶，再由上訴人帳戶匯200 萬元到健晟
    公司帳戶裡面，上訴人確實沒有向被上訴人借200 萬元。」
    「因為健晟公司的總經理提出的投資案件不想面對很多人，
    想要簡單化，所以款項就集中在我那裡，再由我匯給公司。
    」「被上訴人投資的200 萬元確實有分到紅利。」等語（本
    院卷第39、40、111 頁），及證人丁○○證稱：「……除了
    公司本身以外的投資都是由總經理呂建興負責策劃，至於錢
    的部分股東要投資的金額統一集中到甲○○，我再與甲○○
    對帳，對完帳再與呂建興核對」「88年7 月12日甲○○匯健
    晟公司200 萬元這筆錢，在我還沒有與甲○○核對前，上訴
    人就已經到公司來，上訴人向我表示被上訴人投資的200 萬
    元已經匯到公司來，上訴人請我去核對一下。」「有分給被
    上訴人紅利，交給甲○○，再由甲○○去分配紅利。」等語
    （本院卷第42、43頁）屬實。參之健晟公司所屬股東如欲投
    資健晟公司之投資案時，其投資款亦係先匯入甲○○之帳戶
    後，再由甲○○匯予健晟公司，亦據訴外人張燦錕、林秀蓁
    及陳彩鳳於原審另案95年度訴字第914 號案件審理時證稱：
    其所投資之款項，亦係透過甲○○再轉交健晟公司等語，有
    該言詞辯論筆錄可稽（本院卷60、62、63頁），足見證人甲
    ○○、丁○○上開證詞與事實相符，應屬可信。
  (三)又證人甲○○曾分別於89年5 月20日、89年9 月26日匯款15
    萬120 元、29萬6000元之投資案紅利與被上訴人，亦有上訴
    人提出匯款回條聯影本2 張為證（本院卷61、76頁）。被上
    訴人主張：甲○○匯給被上訴人上開15萬120 元、29萬6000
    元並非分紅款項，而係甲○○欲清償其於88年8 月5 日向被
    上訴人所借60萬元之款項云云，並據提出被上訴人匯給甲○
    ○60萬元之匯款申請書為證。然為上訴人所否認，並辯稱：
    被上訴人所提出其於88年8 月5 日匯款給甲○○之60萬元，
    並非是甲○○向被上訴人所借之款項，而是被上訴人與訴外
    人乙○○共同投資在健晟公司總經理呂建興股市投資案之款
    項等語。經查，被上訴人與訴外人乙○○共同以被上訴人之
    名義投資100 萬元，即被上訴人與乙○○各出資50萬元，乙
    ○○先於88年8 月5 日連同其向被上訴人購買人蔘粉3 萬60
    00元共53萬6000元匯入被上訴人設於台南第三信用合作社00
    -0000000號帳戶，被上訴人於收到上開乙○○所匯之50萬元
    投資款後，連同自己之投資金10萬元，合計60萬元，而於同
    日即88年8 月5 日再匯入甲○○設於高雄市第二信用合作社
    之帳戶，嗣被上訴人再於88年8 月9 日將投資餘款40萬元，
    匯入甲○○設於高雄市第二信用合作社之帳戶，甲○○隨即
    於同日即88年8 月9 日，將自己之30萬元投資款、被上訴人
    與乙○○共同以被上訴人為投資人名義之100 萬元投資款，
    合計130 萬元，匯予健晟公司，以上事實有台南第三信用合
    作社金華分社對帳單一份、甲○○所有高雄市第二信用合作
    社存款存摺及高雄市第二信用合作社匯款回條聯可證（本院
    卷第83至86頁）。雖被上訴人又稱：訴外人乙○○於88年8
    月5 日匯款50萬元給被上訴人，並非是乙○○要投資健晟公
    司之投資案所匯，而是為了清償乙○○之女兒陳彩鳳於88年
    6 月8 日向被上訴人借貸60萬元之款項云云，然查，乙○○
    確有於88年8 月間與被上訴人共同以被上訴人之名義投資10
    0 萬元於健晟公司呂建興所邀集投資股票，乙○○投資50萬
    元，交給被上訴人53萬6000元，3 萬6000元是向被上訴人購
    買人蔘粉的價金，50萬元是投資款，一起匯給被上訴人，該
    50萬元並非代替女兒陳彩鳳清償向被上訴人借款之債務，而
    是要投資的，該投資乙○○有收到紅利，是被上訴人親自拿
    現金給乙○○之事實，已據證人乙○○證稱明確（本院卷第
    109 、110 頁），而被上訴人系爭200 萬元之投資確實有分
    到紅利，並據證人甲○○證稱：「（被上訴人由你經手200
    萬元匯給健晟公司投資呂建興提出之投資案件，是否有分紅
    利？）有。因為健晟公司的總經理呂建興提出投資案很多，
    被上訴人有參加投資好幾種，被上訴人投資的200 萬元投資
    案確實有分到紅利等語（本院卷第111 頁）屬實。足證甲○
    ○分別於89年5 月20日、89年9 月26日匯款15萬120 元、29
    萬6000元予被上訴人，係被上訴人系爭200 萬元投資案之分
    紅款項。被上訴人主張該15萬120 元、29萬6000元並非分紅
    款項，而係甲○○欲清償於88年8 月5 日向被上訴人所借60
    萬元之款項云云，應無可採。
  (四)本件系爭200 萬元係被上訴人參加健晟公司之投資款，並非
    上訴人向被上訴人之借款，被上訴人依消費借貸之法律關係
    請求上訴人返還借款，尚屬無據。又系爭200 萬元之投資款
    ，已由上訴人之友人甲○○於88年7 月12日匯給健晟公司，
    上訴人並無不當得利可言，被上訴人依不當得利之法律關係
    請求上訴人返還，亦屬無據。
五、綜上所述，被上訴人請求上訴人給付200 萬元及其利息，為
    無理由，不應准許。原審此部分為上訴人敗訴之判決，並為
    假執行之宣告，自有未洽。上訴意旨指摘原判決此部分不當
    ，求予廢棄改判，為有理由。自應由本院予以廢棄改判，如
    主文第二項所示。
六、據上論結，本件上訴為有理由，依民事訴訟法第450 條、第
    78條，判決如主文。
中　　華　　民　　國　　96　　年　　5 　　月　　30　　日
                            民事第五庭
                                審判長法官    蔡明宛
                                法      官    黃國川
                                法      官    曾錦昌
以上正本證明與原本無異。
如對本判決上訴，須於判決送達後20日內向本院提出上訴狀，其
未表明上訴理由者，應於上訴後20日內向本院提出上訴理由書（
均須按他造當事人之人數附繕本）。
上訴時應提出委任律師或具有律師資格之人之委任狀，並依附註
條文規定辦理。
中　　華　　民　　國　　96　　年　　5 　　月　　30　　日
                                書  記  官    郭蘭蕙
附註：
民事訴訟法第466 條之1 ：
對於第二審判決上訴，上訴人應委任律師為訴訟代理人，但上訴
人或其法定代理人具有律師資格者，不在此限。
上訴人之配偶、三親等內之血親、二親等內之姻親，或上訴人為
法人、中央或地方機關時，其所屬專任人員具有律師資格並經法
院認適當者，亦得為第三審訴訟代理人。
第1 項但書及第2 項情形，應於提起上訴或委任時釋明之。
